臺灣高等法院刑事判決　　　　　　　　　　　　　九十三年度上易字第一七一七號
　　上　訴　人　台灣台北地方法院檢察署檢察官
　　被　　　告　甲○○
　　　　　　　　乙○○
右上訴人因被告竊佔等案件，不服臺灣臺北地方法院九十三年度易字第四七六號，中
華民國九十三年九月十三日第一審判決（起訴案號：臺灣臺北地方法院檢察署九十三
年度偵字第一二五０號），提起上訴暨移送併辦（併辦案號：同署九十三年度偵字第
一六八七三號－含九十三年度偵字第一Ｏ九ＯＯ號、九十三年度核退字第一六五八號
、九十二年度發查字第二七Ｏ九號、九十二年度他字第七二四Ｏ號），本院判決如左
：
    主  文
上訴駁回。
    理  由
一、公訴意旨略以：被告甲○○、乙○○均明知建築物非經申請主管建築機關之審查
    許可並發給執照，不得擅自建造或使用拆除，竟未依法向主管機關提出申請，即
    於民國（下同）八十六年間，在其所擁有之台北市中正區○○○路○段四十五號
    一樓後方，搭蓋磚造面積三七平方公尺、高度二、二公尺之違建一座，經台北市
    政府工務局建築管理處（以下簡稱建管處）查報，並於八十六年一月二十七日強
    制拆除完畢。詎被告甲○○、乙○○復於九十二年間，在原址以金屬材質違反前
    開規定重行搭建使用，違建面積約一０二平方公尺、高度約二、七公尺，經建管
    處於九十二年十二月四日再行查報，始被查獲等語，因認被告甲○○、乙○○共
    同違反建築法第二十五條、第八十六條規定，而犯同法第九十五條之罪嫌。
二、按案件時效已完成者，應諭知免訴之判決，並得不經言詞辯論為之，刑事訴訟法
    第三百零二條第二款、同法第三百零七條定有明文。次按，一年以上三年未滿有
    期徒刑者，其追訴權，因五年期間內不行使而消滅，亦經刑法第八十條第一項第
    三款明文規定。又依建築法規定強制拆除之建築物，違反規定重建者，處一年以
    下有期徒刑、拘役或科或併科新台幣三十萬元以下罰金，建築法第九十五條亦定
    有明文，是以違反建築法第九十五條規定者，其追訴權時效，依前開刑法第八十
    條第一項第三款之規定，為五年之期間。另按刑事訴訟法第二百六十四條第二項
    關於起訴書程式之規定，旨在界定起訴及審判之範圍，並兼顧被告防禦權之行使
　　，其中屬於絕對必要記載事項之「犯罪事實」，係指犯罪構成要件之具體事實，
　  故所謂犯罪已經起訴，係指起訴書之犯罪事實欄，已就特定犯罪構成要件之基本
    事實，具體記載，並足據以與其他犯罪事實區分，始克當之（最高法院九十二年
    度台上字第六Ｏ號判決意旨參照）。再而對於原審諭知管轄錯誤、免訴或不受理
    之判決上訴時，第二審法院認其為無理由而駁回上訴，或認為有理由而發回該案
    件之判決，得不經言詞辯論為之，刑事訴訟法第三百七十二條亦定有明文。
三、原判決以：
　　(一)證人即台北市中正區○○○路○段四五號天成國際商業大樓（即聲請簡易判決
　　　處刑書所載之被告等二人搭建違建之地點，以下簡稱天成商業大樓）管理委員
  　　會主任委員王昌祺於九十三年八月十九日審理時證稱：我是八十六年六月間接
　　　任該棟大樓管理委員會第一任的主任委員，一直到八十九年間才卸任．．．，
　　　九十一年四月二十二日又重新接任第三任的主任委員，一直到現在都還是主任
　　　委員．．．，我在八十六年接任第一任主任委員時，大樓後方的法定空地因捷
　　　運施工之故，相當雜亂，我是在經過管理委員會決議後，請工人在該法定空地
　　　上搭建雨棚、柵欄，這是為了大樓的安全．．．，時間大約是八十六年十一月
　　　至八十七年四、五月間．．．，該違建一直存在到九十三年五、六月份遭建管
　　　處拆除前．．．，偵查卷第十八頁之四張照片所示建物，是經過大樓之管理委
　　　員會經過決議蓋的，被告二人都是管理委員會之當然委員，我在要做加蓋圍籬
  　　及欄杆的時候，有向所有的委員口頭報告這個事情，這些委員，包括被告二人
    　都有同意等語（請見原審卷第一Ｏ九頁至第一二一頁），因而由證人王昌祺上
      開證詞觀之，足以證明建管處於九十二年十二月四日再行查報之違建，係於八
      十六年十一月至八十七年四、五月間，在被告二人之同意下由證人王昌祺僱工
      搭蓋完成，因被告二人前開違反建築法規定行為之追訴權時效，既僅為五年之
      期間，則迄九十二年五月間止，追訴權時效即已屆滿，而本件公訴人遲至九十
      三年一月七日始就此部分發動偵查，有九十三年一月七日蓋收文章於台北市政
      府工務局九十三年一月二日北市工建字第Ｚ○○○○○○○○○Ｏ號函一份在
      卷可稽（請見偵查卷第一頁），揆諸前開說明，本件追訴權之時效已消滅，應
      就被告二人所涉違反建築法第九十五條之犯行，逕為免訴判決之諭知。
    (二)至公訴人移送併辦之該署九十三年度偵字第一０九００號被告二人涉嫌竊佔案
      件意旨略以：被告甲○○及乙○○均為台北市中正區○○○路○段四十五號「
      國際觀光商業大樓」一樓建物之所有權人，明知上揭建物後方屬法定空地，應
      為上揭「國際觀光商業大樓」全體住戶所共同使用，且並無約定專用之情形，
      惟於八十七年十月二十三日，竟共同基於意圖為自己不法所有之竊佔犯意聯絡
      ，與屈臣氏百佳股份有限公司（以下簡稱屈臣氏公司）訂立房屋租賃契約，將
      上揭建物連同其後方面積約二二、八三六平方公尺之法定空地租賃予屈臣氏公
      司使用，租賃初始每月租金為新台幣（以下同）四十萬元，自八十九年十月二
      十三日起更調整為四十二萬四千元，而屈臣氏公司則利用上揭法定空地堆置公
      司貨物迄九十二年十月二十二日雙方終止租賃契約止，因認被告甲○○、乙○
      ○均涉犯刑法第三百二十條第二項之竊佔罪嫌，此部分已為本案起訴效力所及
      ，屬同一案件；且本件實行公訴全程到庭之檢察官於九十三年七月七日提出補
      充理由書即以：原聲請簡易判決處刑書事實欄載有「被告在九十二年間原址以
      金屬材質違反前開規定搭建使用」等情，故被告二人之行為亦該當於刑法第三
　　　百二十條第二項之竊佔罪嫌，原聲請簡易判決處刑書於所犯法條部分漏未記載
　　  刑法第三百二十條第二項之竊佔罪嫌，應予補充云云。惟因：
      法院不得就未經起訴之犯罪審判，刑事訴訟法第二百六十八條定有明文。觀
    　　諸本件檢察官聲請簡易判決處刑書之犯罪事實欄記載被告甲○○、乙○○二
      　人犯罪之時間、地點、行為等，其內容單純就被告二人涉犯建築法第九十五
        條罪嫌而為記載，並未記載被告二人涉犯刑法第三百二十條第二項竊佔罪嫌
        之犯罪時間、地點及行為等，即檢察官根本未於原聲請簡易判決處刑書之犯
        罪事實欄內記載被告二人有該當於刑法第三百二十條第二項規定構成要件之
        任何社會事實，且檢察官在原聲請簡易判決處刑書認定被告二人違反建築法
        規定之犯行，其時間係在「九十二年間」，而移送併辦部分檢察官認定被告
        二人之竊佔犯行時間為八十七年十月間，更可徵聲請簡易判決處刑書之事實
        與移送併辦之事實非屬事實上之同一案件，而檢察官原聲請以簡易判決處刑
        部分又經本院為免訴之諭知，即與併辦部分不生任何裁判上一罪或實質上一
        罪之法律上同一案件關係。
      雖到庭實行公訴之檢察官所提出補充理由書補充原聲請簡易判決處刑書之法
        條，增列刑法第三百二十條第二項竊佔罪嫌，惟因犯罪已否起訴，應以起訴
        書是否曾就犯罪事實加以記載為準，與所犯法條之記載無關，若起訴書並無
        犯罪事實之記載，縱曾引用所犯法條，亦不能認已起訴（司法院院解字第二
        九二九號解釋參照），且「犯罪事實」，為起訴書必須記載明確之事項，如
        有疏漏，則使當事人間訴訟關係，無法成立，法院亦無從確定其審判權行使
        之範圍，苟有欠缺，法院得逕予不受理之判決，如命檢察官補正「犯罪事實
        」，亦有違不告不理之原則，無須再命檢察官補正。是以公訴檢察官僅補充
        刑法第三百二十條第二項之法條，無法使原本未於聲請簡易判決處刑書記載
        之被告二人涉犯竊佔罪嫌之事實，因其補正而生起訴之效力，是以前開併辦
        部分即非在法院審理範圍之內，應退回檢察官，由其另為適法之處理。
    (三)原判決綜合上情，而將聲請簡易判決處刑部分，為免訴之諭知，並將移送併辦
      部分，退回檢察官另為適法之處理，經核並無違誤。
四、上訴意旨略以：原聲請簡易判決處刑書事實欄既已載有「在原址以金屬材質違反
    前開規定搭建使用」等情，且該違建係坐落該址之法定空地，又關於「使用」一
    節，包括實際使用、收益（出租），則被告等搭蓋違建之行為本身，除構成違反
    建築法外，亦該當於刑法第三百二十條第二項之竊佔罪嫌，是上開二罪間，屬法
    律上之一罪，依審判不可分原則，竊佔罪之犯罪事實為原聲請簡易處刑書聲請簡
    易處刑效力所及，原審未及斟酌審判決，難認允當，請撤銷原判決，就被告等另
    涉之竊佔罪嫌為適當之判決云云。
五、惟查：刑法第三百二十條第一項、第二項規定：意圖為自己或第三人不法之所有
    ，而竊取他人之動產者，為竊盜罪，處五年以下有期徒刑、拘役或五百元以下罰
    金。意圖為自己或第三人不法之利益，而竊佔他人之不動產者，依前項之規定處
    斷。因而竊佔罪之構成要件為：(一)意圖為自己或第三人不法之利益、(二)須有竊佔
    之行為、(三)所竊佔者為他人之不動產，缺一不可，惟台灣台北地方法院檢察署九
    十三年度偵字第一二五Ｏ號聲請簡易判決處刑書之事實欄，確僅就被告等二人涉
    犯建築法第九十五條罪嫌而為記載，並未就被告二人涉犯刑法第三百二十條第二
    項竊佔罪嫌構成要件之基本事實為記載，故上訴人以原聲請簡易判決處刑書事實
    欄載有「在原址以金屬材質違反前開規定搭建使用」等內容，亦該當於刑法第三
    百二十條第二項之竊佔罪嫌，即有誤會。因而原審認被告等二人違反建築法部分
    ，已逾追訴權時間，不經言詞辯論，逕為免訴之諭知，並就移送併辦之被告等二
    人涉犯刑法第三百二十條第二項竊佔罪嫌部分，退回檢察官另為適法之處理，核
    無不合，故上訴人之上訴，為無理由，揆諸前開說明，爰不經言詞辯論，逕予判
    決駁回。
六、至臺灣臺北地方法院檢察署九十三年度偵字第一六八七三號（含九十三年度偵字
    第一Ｏ九ＯＯ號、九十三年度核退字第一六五八號、九十二年度發查字第二七Ｏ
    九號、九十二年度他字第七二四Ｏ號）以與前述三、(二)內相同之事實，認被告甲
    ○○、乙○○均涉犯刑法第三百二十條第二項之竊佔罪嫌云云。因起訴部分，業
    經本院維持原審免訴之判決，移送併辦部分自與本案不生裁判上一罪關係，本院
    無從加以審究，應退回檢察官另行處理，併此敘明。
據上論斷，應依刑事訴訟法第三百七十二條、第三百六十八條，判決如主文。
中　　　華　　　民　　　國　　九十三　　年　　 十一 　　月　　 三十 　　日
                              臺灣高等法院刑事第十四庭
                                  審判長法  官　陳  祐  輔
                                        法  官  陳  國  文
                                        法  官  邱  瑞  祥
右正本證明與原本無異。
不得上訴。
                                        書記官　吳  金  來
中　　　華　　　民　　　國　　九十三　　年　　 十一 　　月　　 三十 　　日
